【裁判字號】    98,刑智上易,113
【裁判日期】    981214
【裁判案由】    違反著作權法
【裁判全文】
智慧財產法院刑事判決
                                 98年度刑智上易字第113號
上  訴  人  臺灣高雄地方法院檢察署檢察官
被      告  甲○○
上列上訴人因被告違反著作權法案件，不服臺灣高雄地方法院九
十八年度易字第八一九號，中華民國九十八年八月三十一日第一
審判決（起訴案號：臺灣高雄地方法院檢察署九十七年度偵字第
一五二六五號），提起上訴，本院判決如下：
    主  文
上訴駁回。
    事實及理由
一、聲請簡易判決處刑意旨略以: 被告甲○○係址設高雄市○○
    區○○路九九號「亞哥理容廣場」之負責人，明知附表所示
    之二十四首歌曲，分別為呂清源、董明正、乙○○、蘇文全
    、包羅文、蕭國義、劉崇維及鋒林傳播有限公司享有著作權
    ，並授權社團法人臺灣音樂著作權協會委託管理之著作物，
    非經同意不得重製、販售、公開播放，竟未經社團法人臺灣
    音樂著作權協會授權，於民國九十六年十月（聲請簡易判決
    處刑書誤記為九十七年十一月）某日起，將灌有上開二十四
    首歌曲之多媒體電腦伴唱機擺置於上址亞哥理容廣場包廂內
    供不特定消費者點播演唱，致侵害社團法人臺灣音樂著作權
    協會之著作財產權。嗣於九十七年四月十四日晚間十一時三
    十五分許，員警會同告訴代理人丙○○前往搜索時查獲，並
    扣得多媒體電腦伴唱機一臺、點歌簿一本及點歌遙控器一支
    ，因認被告涉犯著作權法第九十二條擅自以公開演出之方式
    侵害他人著作財產權罪嫌。
二、公訴人認被告涉犯前開違反著作權法法之犯行，無非係以告
    訴代理人丙○○、劉雅文、賴建利之指訴、社團法人臺灣音
    樂著作權協會個人會員及團體會員名冊、社團法人臺灣音樂
    著作權協會管理契約書九件、蒐證照片九十張、消費收據影
    本一件、電腦伴唱機一臺、點歌簿一本、遙控器一支為其論
    罪之依據。訊據被告甲○○堅詞否認有何違反著作權法之犯
    行。辯稱：其購買系爭伴唱機時，點歌本上即明載獲有版權
    ，而告訴代理人並未親眼目睹本案二十四首歌曲遭他人公開
    演出，亦無法提出證據證明該等歌曲何時曾遭他人非法公開
    演出，在未先洽談如何繳納權利金之情形下，即先要求高額
    賠償金，並不合理等語。
三、公訴人上訴意旨略以：原審判決被告無罪，固非無見。惟原
    審認定除告訴人自行蒐證外，警方於查緝時，並未查獲有任
    何人進行公開演出，從而認無侵害事實存在。然扣案之伴唱
    機是否曾有他人點唱並公開演出，伴唱機內不會有紀錄，而
    該等場所出入之消費者甚多，且無法得知其身分，自無從依
    此得知消費者於該點唱機內點唱何歌曲，故於當場查獲時有
    消費者點唱如判決書附表所示音樂著作之機率微乎其微。倘
    必以當場查獲消費者演唱該音樂著作始足認定犯罪行為，則
    著作權法所欲保障之公開演出權利即無從實現，是應推論該
    時間內，曾有消費者點唱如判決書附表所示之歌曲而公開演
    出，不應以有查獲消費者現場演出為必要。況被告於購買電
    腦伴唱機時，既知係將來用途供公眾使用，卻未取得任何授
    權書以求自保，已與一般行之成習之做法不同，復以被告提
    供點唱機供人點唱，迄至被查獲時，已達約七月之久，而系
    爭二十四首歌曲內，不乏點播率極高的音樂著作，諸如「車
    站」、「春夏秋冬」、「世間」等歌曲，足證其間供點唱歌
    曲當然包括本案被侵害著作權之歌曲，此有現場蒐證照片九
    十張、消費收據影本一件附卷可稽、電腦伴唱機一臺、點歌
    簿一本、遙控器一隻扣案可證，是系爭歌曲應確有被點播，
    應堪認定。衡諸最高法院四十年度臺上字第一一七二號及五
    十三年度臺上字第二○六七號判例意旨，原審徒以未當場查
    獲「公開演出」行為，即認該歌曲未曾被點播，實嫌速斷云
    云。
四、經查：
  (一)程序方面：
  1.按被告甲○○於偵查中向檢察官所為之供述，非出於強暴、
    脅迫、利誘、詐欺、疲勞訊問、違法羈押或其他不正方法取
    得，依刑事訴訟法第一百五十六條第一項、第一百五十八條
    之二之規定，自得採為證據。
  2.按被告以外之人於審判外之陳述，雖不符刑事訴訟法第一百
    五十九條之一至第一百五十九條之四之規定，然經當事人於
    審判程序同意作為證據，法院審酌該言詞陳述作成時之情況
    ，認為適當者，亦得為證據，刑事訴訟法第一百五十九條之
    五第一項定有明文；當事人、代理人或辯護人於法院調查證
    據時，知有刑事訴訟法第一百五十九條第一項不得為證據之
    情形，而未於言詞辯論終結前聲明異議者，視為有前項之同
    意，同法條第二項定有明文。本件證人廖潮壁與告訴代理人
    丙○○於警詢時之陳述（見警詢卷第四頁至第五頁、第六頁
    至第九頁）及告訴代理人劉雅文於偵查中向檢察事務官所為
    之陳述（見偵查卷第十三頁），固均為審判外之陳述而屬傳
    聞證據，惟被告就該審判外之供述，於原審審判程序及本院
    審判程序時均不爭執其證據能力（見臺灣高雄地方法院九十
    八年度易字第八一九號卷第二一頁至第二二頁、本院卷第五
    三頁至第五四頁），且迄於本院言詞辯論終結前復未聲明異
    議，本院審酌告訴代理人證人廖潮壁、告訴代理人丙○○及
    劉雅文陳述作成時之情況，並無違法取證及證明力明顯過低
    之瑕疵，依諸前揭規定，上開陳述自應有證據能力。
  3.復按被告以外之人於審判外之言詞或書面陳述，除法律有規
    定者外，不得作為證據，刑事訴訟法第一百五十九條第一項
    定有明文。依前揭規定之反面解釋，被告以外之人於審判中
    之言詞或書面陳述，得作為證據。本件告訴代理人賴建利於
    於原審審判中，未經以證人身分具結，而證人余宗正及丙○○於原審審判中，業經以證人身分具結（見臺灣高雄地方法
    院九十七年度簡字第五號卷第四十頁、第四一頁）而為陳述
    ，並經被告之反對詰問，洵無妨害被告防禦權之虞，且被告
    就該審判中之陳述，於原審審判程序及本院審判程序時均不
    爭執其證據能力（見臺灣高雄地方法院九十八年度易字第八
    一九號卷第二二頁、本院卷第五四頁），本院亦認以之作為
    證據為適當，故依諸前揭規定，上開陳述均有證據能力。
  4.至本件認定事實所引用之本件卷證所有證據（文書證據），
    檢察官及被告於本院均未主張排除前開書證之證據能力，且
    迄於本院言詞辯論終結前均未表示異議（見本院卷第五四頁
    ），本院經審酌前開書證並非公務員違背法定程序所取得，
    亦無刑事訴訟法第一百五十九條之四顯有不可信之情況，故
    上揭卷證證據（文書證據），均應有證據能力。
 (二)實體方面：
  1.按犯罪事實應依證據認定之，無證據不得認定犯罪事實；不
    能證明被告犯罪者，應諭知無罪之判決，刑事訴訟法第一百
    五十四條第二項、第三百零一條第一項定有明文。次按，認
    定犯罪事實須憑證據，為刑事訴訟法所明定，故被告犯罪嫌
    疑，經審理事實之法院，已盡其調查職責，仍不能發現確實
    之證據足資證明時，自應依法為無罪判決。又認定犯罪事實
    所憑之證據，雖不以直接證據為限，間接證據亦包括在內，
    然而無論直接證據或間接證據，其為訴訟上之證明，須於通
    常一般人均不致有所懷疑，而得確信其為真實之程度者，始
    得據為有罪之認定，倘其證明尚未達到此一程度，而有合理
    之懷疑存在時，即難遽採為不利被告之認定，此有最高法院
    七十六年臺上字第四九八六號判例意旨足資參照。且事實之
    認定，應憑證據，如未能發現相當證據，或證據不足以證明
    ，自不能以推測或擬制之方法，以為裁判基礎（最高法院二
    十年度上字第八九三號、四十年度臺上字第八六號判例意旨
    參照）。至告訴人之告訴，係以使被告受刑事訴追為目的，
    是其陳述是否與事實相符，仍應調查其他證據以資審認（最
    高法院五十二年度臺上字第一三○○號判例意旨參照）。
  2.次按著作人除著作權法另有規定外，專有公開演出其語文、
    音樂或戲劇、舞蹈著作之權利，著作權法第二十六條定有明
    文。而所謂「公開演出」，依同法第三條第一項第九款規定
    ，係指「以演技、舞蹈、歌唱、彈奏樂器或其他方法向現場
    之公眾傳達著作內容。以擴音器或其他器材，將原播送之聲
    音或影像向公眾傳達者，亦屬之」，因此，構成對音樂著作
    財產權人所享有公開演出權之侵害者，必須行為人有以前揭
    方法在現場向公眾傳達音樂著作之事實者，始足當之。又著
    作權法第九十二條規定，以公開演出方式侵害著作權罪之成
    立，以行為人具有故意為其構成要件。而所謂「故意」係指
    行為人主觀上必須對於客觀不法構成要件所描述之行為主體
    、行為客體、行為、行為時之特別情狀、行為結果等，均有
    所認識，始可謂具備認知要素；並須進而具有實現不法構成
    要件之全部客觀行為情狀之決意，始具故意之決意要素，行
    為人必須兼具上開認知要素及決意要素，始可認為具有犯罪
    之故意，乃屬當然之解釋。且著作權法第九十二條之擅自以
    「公開演出」方法侵害他人著作財產權罪，苟行為人並未以
    「公開演出」方法向現場公眾傳達著作內容，即與擅自以「
    公開演出」方法侵害他人著作權罪之構成要件有間，自不能
    以該項罪責與行為人相繩。
  3.本案依公訴人起訴之犯罪事實，可知主要爭點在於判斷被告
    甲○○就其放置於「亞哥理容廣場」之伴唱機內如附表所示
    之二十四首歌曲，是否曾經他人非法予以公開演出，而有以
    公開演出方法侵害告訴人之著作財產權？茲析述如下：
  (1)本案附表所示之「世間」等二十四首歌曲，均係附表所示之
    原始著作財產權人專屬授權告訴人社團法人臺灣音樂著作權
    協會於附表所示之期間享有重製、散布、公開演出等權利之
    著作物等情，此有社團法人臺灣音樂著作權協會個人會員及
    團體會員名冊一件、社團法人臺灣音樂著作權協會音樂著作
    管理契約書九件、經濟部著作權仲介團體設立許可證一件在
    卷可參。另據證人即告訴代理人丙○○證稱被告經營之「亞
    哥理容廣場」並未就公訴人聲請簡易判決處刑之前揭二十四
    首歌曲，向社團法人臺灣音樂著作權協會申請公開演出之授
    權等語（見臺灣高雄地方法院九十八年度易字第八一九號二
    卷第三一頁），亦與被告於原審調查時所陳伊沒有申請公開
    演出權等語（見上開卷第三八頁）相符，足徵社團法人臺灣
    音樂著作權協會確為本案二十四首音樂著作之著作財產權人
    ，且被告就附表所示之二十四首歌曲均未申請公開演出之授
    權，此部份之事實，均堪認定屬實。
  (2)由證人即執行搜索員警余宗正之證述、證人即告訴代理人丙○○及劉雅文之證述（見臺灣高雄地方法院九十八年度易字
    第八一九號卷第三五頁、第三二頁、第十三頁）可知，上開
    證人均未曾目睹任何前往消費之人點選而公開演出附表所示
    之二十四首音樂著作。而警卷內所附點唱畫面之照片，乃係
    警員基於搜索取證之目的而點選，該等照片僅足以證明被告
    經營之「亞哥理容廣場」包廂內所擺設之點歌機確實有收錄
    如附表所示歌曲，並無從證明有何不知情之消費者曾點唱上
    開歌曲，而有公開演出之事實甚明。又告訴代理人丙○○與
    前往搜索之員警點選告訴人享有專屬授權歌曲之行為，均已
    事先取得告訴人之同意或授權，對於告訴人各該歌曲之著作
    財產權自無造成損害，是告訴代理人丙○○點播附表所示歌
    曲之行為，亦無從證明被告有何違反著作權法之犯行。且衡
    諸常情，一般電腦伴唱機內，收錄之歌曲動輒數千甚而上萬
    首，本案扣案之電腦伴唱機內，收錄之歌曲既多達數千首，
    而告訴人所享有著作財產權之上開音樂著作，僅係其中二十
    四首之音樂著作，所占比例甚低，經點播演出之機率自亦甚
    微，要難遽認前揭二十四首音樂著作，於被告「亞哥理容廣
    場」包廂內所擺設之點歌機，曾經他人非法予以公開演出，
    而謂被告有以公開演出方法侵害告訴人之著作財產權。再者
    ，檢察官就上開歌曲於何時，有經公開演出之事實，復未加
    以舉證，是被告是否確實犯有此部分之犯行，實尚未達於通
    常一般之人均不致於有所懷疑，而得確信其為真實之程度。
  (3)公訴人於上訴意旨雖再指稱扣案之伴唱機是否曾有他人點唱
    並公開演出，伴唱機內不會有紀錄，欲當場查獲他人點唱之
    機率微乎其微，倘必以當場查獲消費者演唱該音樂著作始足
    認定犯罪行為，則著作權法所欲保障之公開演出權利即無從
    實現，是應推論該時間內，曾有消費者點唱如判決書附表所
    示之歌曲而公開演出，不應以有查獲消費者現場演出為必要
    云云。惟查，著作權法第九十二條所規定之公開演出犯行，
    其構成必須確有公開演出之事實始足該當，不能以伴唱機內
    存有如附表所示之歌曲，即推論必然有公開演出之事實。蓋
    過往之事實倘無證據證明曾經發生，其推論之可能性即不止
    一項，例如被告店內生意不佳，顧客稀少，又或者前來消費
    之顧客均不喜唱歌，故無人使用過伴唱機，又或者點唱之顧
    客並不喜好附表所示之歌曲，故亦未曾公開演出如附表所示
    歌曲等等，上開諸多可能性既為無法排除之選項，則如何能
    以被告店內擺置之伴唱機錄製有附表所示歌曲，即可推論上
    開歌曲「必然」曾被點唱過？此部分之推論究以如何之客觀
    事實證明？以無法證明之事實推論被告之行為，恐有違「罪
    嫌有疑，利歸被告」之原則。公訴人復以被告於購買電腦伴
    唱機時，既知其將來用途係供公眾使用，卻未取得任何授權
    書以求自保，顯與一般行之成習之做法不同，足證被告確有
    犯罪之事實云云。惟查，縱認被告購買系爭伴唱機當時之目
    的確係供公眾使用，且明知未曾獲得授權，充其量亦僅構成
    觸犯公開演出犯行之預備犯，而本罪既不處罰預備犯，自不
    能因此進一步認為被告即有「公開演出之事實」，是公訴人
    上開主張亦屬無據。
  4.綜上所述，被告主觀上既無侵害他人著作財產權之犯意，客
    觀上亦查無有以公開演出方式侵害上開二十四首音樂著作財
    產權之行為，且本案查無其他積極證據，足資證明被告有違
    反著作權法之犯行，自屬不能證明被告犯罪。
五、原審諭知被告甲○○無罪之判決，經核尚無違誤。上訴人猶
    執上開理由指稱被告有違反著作權法之罪嫌云云，指摘原判
    決不當，提起上訴核無理由，應予駁回。
據上論斷，應依刑事訴訟法第三百七十一條、第三百六十八條，
判決如主文。
本案經檢察官高碧霞到庭執行職務。
中    華    民    國    98    年    12    月    14    日
                  智慧財產法院第一庭
                              審判長法  官  李得灶
                                    法  官  林欣蓉
                                    法  官  汪漢卿
以上正本係照原本作成。
不得上訴。
中    華    民    國    98    年    12    月    14    日
                                    書記官  邱于婷
附表:
┌──┬─────┬────────┬──────────┐
│編號│歌名      │原始著作財產權人│專屬授權社團法人台灣│
│    │          │                │音樂著作權協會期間  │
├──┼─────┼────────┼──────────┤
│ 1  │世間      │鋒林傳播有限公司│97年2月5日迄今      │
├──┼─────┼────────┼──────────┤
│ 2  │車站      │鋒林傳播有限公司│97年2月5日迄今      │
├──┼─────┼────────┼──────────┤
│ 3  │青春      │鋒林傳播有限公司│97年2月5日迄今      │
├──┼─────┼────────┼──────────┤
│ 4  │思念      │鋒林傳播有限公司│97年2月5日迄今      │
├──┼─────┼────────┼──────────┤
│ 5  │管芒      │鋒林傳播有限公司│97年2月5日迄今      │
├──┼─────┼────────┼──────────┤
│ 6  │再見車站  │鋒林傳播有限公司│97年2月5日迄今      │
├──┼─────┼────────┼──────────┤
│ 7  │往事如煙  │鋒林傳播有限公司│97年2月5日迄今      │
├──┼─────┼────────┼──────────┤
│ 8  │故鄉的愛  │鋒林傳播有限公司│97年2月5日迄今      │
├──┼─────┼────────┼──────────┤
│ 9  │春夏秋冬  │鋒林傳播有限公司│97年2月5日迄今      │
├──┼─────┼────────┼──────────┤
│ 10 │傷心往事  │鋒林傳播有限公司│97年2月5日迄今      │
├──┼─────┼────────┼──────────┤
│ 11 │愛的目睭  │鋒林傳播有限公司│97年2月5日迄今      │
├──┼─────┼────────┼──────────┤
│ 12 │一步一腳印│鋒林傳播有限公司│97年2月5日迄今      │
├──┼─────┼────────┼──────────┤
│ 13 │貝殼      │乙○○          │96年9月20日起迄今   │
├──┼─────┼────────┼──────────┤
│ 14 │好伴侶    │金石喬有聲出版社│92年4月29日起迄今   │
│    │          │代表人：呂清源  │                    │
├──┼─────┼────────┼──────────┤
│ 15 │人生美酒  │金石喬有聲出版社│92年4月29日起迄今   │
│    │          │代表人：呂清源  │                    │
├──┼─────┼────────┼──────────┤
│ 16 │我的小名  │金石喬有聲出版社│92年4月29日起迄今   │
│    │          │代表人：呂清源  │                    │
├──┼─────┼────────┼──────────┤
│ 17 │我要唱歌  │金石喬有聲出版社│92年4月29日起迄今   │
│    │          │代表人：呂清源  │                    │
├──┼─────┼────────┼──────────┤
│ 18 │著火的心  │乙○○          │96年9月20日起迄今   │
├──┼─────┼────────┼──────────┤
│ 19 │愛的追訴  │金石喬有聲出版社│92年4月29日起迄今   │
│    │          │代表人：呂清源  │                    │
├──┼─────┼────────┼──────────┤
│ 20 │愛的真意  │金石喬有聲出版社│92年4月29日起迄今   │
│    │          │代表人：呂清源  │                    │
├──┼─────┼────────┼──────────┤
│ 21 │不睬又不理│金石喬有聲出版社│92年4月29日起迄今   │
│    │          │代表人：呂清源  │                    │
├──┼─────┼────────┼──────────┤
│ 22 │可愛的誓言│金石喬有聲出版社│92年4月29日起迄今   │
│    │          │代表人：呂清源  │                    │
├──┼─────┼────────┼──────────┤
│ 23 │我們的祝福│金石喬有聲出版社│92年4月29日起迄今   │
│    │          │代表人：呂清源  │                    │
├──┼─────┼────────┼──────────┤
│ 24 │愛在心裡藏│金石喬有聲出版社│92年4月29日起迄今   │
│    │          │代表人：呂清源  │                    │
└──┴─────┴────────┴──────────┘


司法院資訊處製作；財團法人民間司法改革基金會備份。
